【裁判字號】    95,簡上,30
【裁判日期】    951115
【裁判案由】    確認通行權存在
【裁判全文】
臺灣嘉義地方法院民事判決  95年度簡上字第30號
上  訴  人  丙○○
被 上訴 人  乙○○○
訴訟代理人  林崑地律師
複代理人    林鍾仁律師
            張巧妍律師
上列當事人間請求確認通行權存在事件，上訴人對於民國95年3
月22日本院嘉義簡易庭94年度嘉簡字第1003號第一審判決提起上
訴，於民國95年11月1日經言詞辯論終結，本院判決如下：
    主  文
上訴駁回。
第二審訴訟費用由上訴人負擔。
    事實及理由
壹、按確認法律關係之訴，非上訴人有即受確認判決之法律上利
    益者，不得提起之，民事訴訟法第247條第1項定有明文。所
    謂即受確認判決之法律上利益，係指法律關係之存否不明確
    ，致上訴人在私法上之地位有受侵害之危險，而此危險得以
    對於被上訴人之確認判決除去之者而言，最高法院52年台上
    字第1922號判例意旨可資參照。本件上訴人起訴主張對被上
    訴人所有嘉義縣鹿草鄉○○段637地號土地（下稱637地號土
    地）有通行權存在，被上訴人則以上訴人應通行同段其他土
    地以與公路聯絡，兩造爭執者既為上訴人對637地號土地有
    無通行權存在，如不訴請確認，則上訴人究竟得否以通行
    637 地號土地之方式以至公路，無法明確，且因被上訴人在
    637 地號土地上設置鐵架及其他設施，妨礙上訴人之通行，
    兩造間之此項爭執如不予釐清，將致上訴人所有土地無通路
    可供通行至公路，不得謂上訴人在私法上之地位無受侵害之
    危險，揆之首開說明，上訴人提起本件確認之訴以排除此項
    危險，與上開法條之規定並無不符，先予陳明。
貳、上訴人起訴主張：
一、上訴人於民國75年12月30日向訴外人即被上訴人之公公劉再
    傳購得嘉義縣鹿草鄉○○段640、643及644地號土地（下分
    別稱640、643、644地號土地），因上開3筆土地，西側為他
    人所有住宅、南側為水道、東側則為他人所有土地及住宅，
    故上訴人所有之土地為袋地，因訴外人劉再傳於買賣契約書
    中載明「右記土地452號（即目前之640地號土地）靠公路前
    連接之空地（國有地）包括出賣給承買人」，故多年來上訴
    人均由系爭土地北側經同段637地號土地及639地號土地（下
    稱639地號土地）出入銜接嘉163號縣道。依上述情形，上訴
    人所有之系爭土地為袋地，本即得通行相鄰之土地，而上訴
    人近20年來均由637、639地號土地通行，然被上訴人卻於其
    所有之637地號土地設置鐵架等物，妨礙上訴人車輛進出收
    取作物，為此，爰基於袋地通行權之法律關係提起本訴，並
    聲明：（一）確認上訴人就被上訴人所有之637地號土地，
    如附圖所示A部分之通行權存在。（二）被上訴人應將位於
    637地號土地上如附圖所示A部分所設置之鐵架及其他設施拆
    除，並容忍上訴人之通行。
二、原審判決認為可由東南側之灌溉溝渠上興建構造物，即可通
    行，但嘉義縣鹿草鄉○○段765地號土地（下稱765地號土地
    ）地目為水，其所有權人仍為臺灣省嘉南農田水利會（下稱
    嘉南農田水利會），依法不得將農田灌溉用之水溝改為得行
    駛車輛通行之道路，且上訴人所有土地與同段787、788、79
    7、798地號土地（下分稱787、788、797、798地號土地）因
    該筆水路地一分為二，上訴人所有土地無從藉由該水路地通
    行。原審判決認為上訴人可依水利法第46條聲請就上開765
    地號土地之灌溉溝渠興建構造物，然主管機關可依水利法第
    47條規定，以「公共利益」之維護等目的，撤銷或廢止原先
    核准上訴人興建構造物之處分，如此上訴人之通行權仍陷於
    不安定之狀態中。且上述灌溉渠道僅1.5公尺，過於狹窄，
    不足供農地通行使用。
三、原審判決稱上訴人可由西南側打掉部分圍牆，即可與上訴人
    住處旁的空地相連，依其平日之進出方式與公路聯絡。查位
    於該西南側之圍牆並非上訴人所興建，上訴人無權予以拆除
    ；且若依此方式，則通行方式對上訴人甚為不便，距離較上
    訴人所主張之通行方式為長，因此並不符合袋地之經濟效用
    與有效利用。又上訴人主張通行之土地，使用分區○○道」
    ，且面積僅有2至3坪，又為上訴人自購買640、643、644地
    號土地數十年以來之使用方法。被上訴人之公公劉再傳當年
    出賣土地予上訴人時，即表明「右記土地452號靠公路前連
    接之空地包括出賣於承買人」，則上訴人通行637地號土地
    以至公路，並無權利行使濫用之情形，上訴人亦願依民法第
    788條支付相當之償金，或以合理價格購買該土地。
參、被上訴人答辯：
一、上訴人所有640、643、644地號土地之南側為765地號土地，
    雖土地登記簿謄本登記為「水」，然於農地重劃時，該農田
    水路已變更開設於同段800地號之國有地（下稱800地號土地
    ），765地號土地已為耕地，並無水路存在，該土地北邊連
    接上訴人之640、643及644地號土地，南邊則連接上訴人所
    有之788、787地號土地，連同上訴人所有之797、798地號土
    地，合計上訴人將其所有之7筆土地，以磚造圍牆圍住，合
    併耕作。上訴人僅留北側出口，經過被上訴人所有之637地
    號土地與訴外人甲○○所有之639地號土地通行，然依上訴
    人目前之土地狀況，上訴人所有之640、643及644地號土地
    ，均可經由上訴人所有787、788地號土地，再通過800地號
    土地與鄉道○○路（坐落同段801地號土地，下稱801地號土
    地）與外界連接，此舉對於鄰地所有人損害最小。如依上訴
    人所請，上訴人必須經過被上訴人所有之637地號土地及訴
    外人甲○○所有之639地號土地，顯然對於鄰地所有人損害
    較鉅。
二、上訴人可依水利法第46條規定在同段800地號上聲請興建構
    造物，即可跨過進入801地號寬12公尺鋪設柏油農路與西邊
    之中寮公路相通，是以上訴人在800地號灌溉溝渠上架設鐵
    板或水泥板等構造物以利通行，與水利法第47條及第78條之
    3 規定無關。又800地號灌溉溝渠之寬度為1.5公尺，上訴人
    只要在800地號土地之水溝與其所有787地號土地相鄰界址地
    段長度47公尺之其中6公尺長度處，架設板塊即可跨過進入
    801 地號土地寬12公尺之柏油農路，即可與西邊之中寮公路
    相通。又上訴人所有前述640地號等7筆土地之西南側圍牆外
    門牌為嘉義縣鹿草鄉西勢村411號平房係上訴人之住處，其
    旁有柏油路，上訴人平房前土地有路可通往中寮公路，上訴
    人稱該柏油路前半段係其所有，後半段係其宗親所有，上訴
    人之該平房旁有一圍牆係上訴人所有，自可拆除，而無需通
    行被上訴人之土地。況所謂「土地與公路無適宜之聯絡」，
    並非指最捷徑之聯絡，而「得通行周圍地」亦無排斥自己所
    有近鄰之地，而專指通行他人所有最捷徑之地而言。
三、否認被上訴人所有同段637地號土地，為上訴人自購買640、
    643、644地號土地數十年以來為其通行使用。縱令屬實，然
    此係當時該土地所有人並無利用計畫，被上訴人既為現所有
    人，且表明不欲供上訴人通行，顯然對該土地有利用之計畫
    ，法院仍以總體判斷通行何處為損害最小之方式，並非須拘
    泥於原通行方法而不得變更，是上訴人此項主張顯無理由。
    另上訴人與訴外人劉再傳間之土地買賣契約，無關被上訴人
    所有之同段637地號土地，被上訴人不受該契約之拘束。
肆、原審以上訴人所主張之通行權非損害最小之方式為由，駁回
    上訴人之請求。上訴人不服，提起上訴，並聲明：一、確認
    上訴人就被上訴人所有之637地號土地，如附圖所示A部分之
    通行權存在。二、被上訴人應將位於637地號土地上如附圖
    所示A部分所設置之鐵架及其他設施拆除，並容忍上訴人之
    通行。被上訴人則聲明：上訴駁回。
伍、本院之判斷：
一、上訴人所有640、643、644地號土地西側為他人所有住宅、
    南側為嘉南農田水利會所有之765地號土地、東側為他人所
    有土地及住宅、北側為被上訴人所有637地號土地及訴外人
    甲○○所有之638、639地號土地相鄰。另787、788、797、
    798 地號土地為上訴人所有等事實，有上訴人提出之地籍圖
    謄本為證，並經原審及本院勘驗明確，製有勘驗筆錄可稽（
    詳原審卷第52頁、本審卷第42頁）。
二、上訴人主張所有之640、643及644地號土地，因與公路無適
    宜之聯絡，故多年來均經過被上訴人所有之637地號土地與
    嘉163號縣道聯絡云云，為被上訴所否認，並以上開情詞置
    辯。是本件所應審究者，為上訴人之640、643及644地號土
    地是否「與公路無適宜之聯絡，致不能為通常使用者」？又
    其主張通行之方案是否為於通行必要之範圍內，擇其周圍地
    損害最少之處所及方法為之。茲參酌上開規定及土地之相鄰
    位置、形狀、面積、用途、使用現況等分述如後：
（一）按民法第787條第1項所謂土地與公路無適宜之聯絡，致不
      能為通常之使用，所謂「不能為通常之使用」，並不以該
      需通行之土地上有房屋，或有人居住為必要，而係以土地
      使用現況為其判斷標準；土地現況是否不能為通常使用，
      應斟酌土地之形狀、面積、位置及用途定之，最高法院76
      年度臺上字第2646號、81年度臺上字第2453號判決可資參
      照。經查上訴人所有之640、643及644地號土地，其南側
      與非被上訴人所有之765地號土地相連，西側蓋有房屋，
      北側僅可經過甲○○所有之638、639地號土地，及被上訴
      人所有之637地號土地與公路相連，已如前述，上訴人主
      張其所有需通行之土地與公路無適宜之聯絡，似非無道理
      。
（二）然土地因與公路無適宜之聯絡致不能為通常使用，所有權
      人固得通行周圍地以至公路，惟該項通行權並非漫無限制
      ，仍應於通行必要之範圍內，擇其周圍地損害最少之處所
      及方法為之，為民法第787條第2項所明定。又所謂「土地
      與公路無適宜之聯絡」，並非指最捷徑之聯絡；「得通行
      周圍地」亦無排斥自己所有近鄰之地，而專指通行他人所
      有最捷徑之地而言，最高法院59年度臺上字第285號判決
      可資參照。經查：
 （1）上訴人所有640、643、644地號土地，南側與嘉南農田水
      利會所有（地目為水）之765地號土地相鄰，通過765地號
      土地，則可進入上訴人所有之787、788地號土地，上訴人
      所有之787地號土地，則又與嘉南農田水利會所有之800地
      號（地目為水）土地相鄰，上訴人目前將其所有之640、
      643、644、797、798、787及788地號土號等7筆土地合併
      耕作，除在北側之640地號土地留一出口，經過非上訴人
      所有之639、637地號土地與嘉163號縣道相聯絡外，該7筆
      土地四周均建有圍牆，無法通行，坐落上訴人所有上述7
      筆土地中央之嘉南水利會所有765地號、地目為水之土地
      ，目前並無水道存在，圍牆西南側外門牌為嘉義縣鹿草鄉
      西勢村411號房屋，此為上訴人住處，上訴人住處旁有一
      柏油路，可通往公路，另東、南（應為偏東南）側圍牆外
      為水溝，通過上訴人所有之797地號土地，若跨過寬約1.5
      公尺之灌溉溝渠（坐落800地號土地），則可與寬約12公
      尺之公路（坐落801地號土地）相通等情，經原審勘驗明
      確，並有勘驗筆錄1份在卷可稽（詳原審卷第52頁）。又
      農地若與地目為水之水道相鄰，農地所有人若有通行之必
      要，可依水利法第46條規定，由興辦水利事業人（即農地
      所有人）備具詳細計畫圖樣及說明書，申請主管機關核准
      後興建，亦經嘉義縣政府以95年2月9日府水利字第095002
      604號函覆甚詳，足見上訴人經依上述程序向主管機關聲
      請後，即可在上述寬僅約1.5公尺之灌溉溝渠上興建構造
      物，通過該灌溉溝渠而與公路相聯絡，亦即上訴人所有之
      640、643、64 4地號3筆土地，可經由嘉南水利會所有，
      地目為水，但目前已無溝渠，且事實上可通行之765地號
      土地，再經上訴人自己所有之788、787地號，在800地號
      土地之灌溉溝渠上設置構造物後，可聯絡公路（801地號
      土地）。此外，上訴人若不欲通過溝渠，亦可以前述方式
      ，再通過其自己所有之797、798地號土地，進入其目前住
      處即門牌為嘉義縣鹿草鄉西勢村411號房屋旁空地，再依
      其目前進出住處之方式與外界公路聯絡，故上訴人所有64
      0、643、644地號土地應非無適宜方式與外界聯絡。且袋
      地通行權乃對袋地四周土地所有權之限制，故袋地四周若
      有袋地所有人所有之土地，袋地所有人自應優先通行自己
      之土地，以減輕對四周鄰地權益之損害，非得刻意主張通
      行他人之土地。再者，為平衡個人所有權之保障及充分發
      揮袋地之經濟效用二種價值，對於所謂袋地通行權仍不得
      不給予一定程度之限制，避免該權利之行使過於浮濫，而
      誠實信用原則在此亦應有所適用。是本件上訴人既可以上
      述方式通過自己土地與外界公路聯絡，然上訴人捨此不為
      ，反以四周已圍有圍牆，僅北側有出口，而強令被上訴人
      劃地供渠等通行，即與行使權利應秉持誠實信用原則有違
      。
 （2）又上述二種通過上訴人自己土地之通行方式，雖較通行被
      上訴人所有之637地號土地之距離為長，然通行至公路最
      短之距離，並非即為損害最少之方式，仍須另考慮其他因
      素，如總體損害、適當性及公平原則等，且通行權之主要
      目的，不僅專為調和個人所有之利害關係，且在充分發揮
      袋地之經濟效用，以促進物盡其用之社會整體利益，故土
      地所有人為有效利用其土地，於不妨害鄰地正常使用之範
      圍內，並非必須拘泥於原有之通行方法通行鄰地以至公路
      不可。上訴人主張其通行被上訴人所有之637地號土地已
      久，縱然屬實，然此或係當時該土地所有人，並無其他利
      用計畫，本件被上訴人既為現所有人，且表明不欲供上訴
      人通行，顯然其對該土地有利用之計畫，揆諸前揭說明，
      仍以總體判斷通行何處為損害最小之方式，亦非須拘泥於
      該原通行方法而不得變更。本件上訴人將其所有之640、6
      43、644、787、788、797、798地號土地及嘉南水利會所
      有之同段765地號部分土地，四周以圍牆圍住，僅留北側
      由被上訴人所有637地號土地進出，依上訴人土地目前均
      從事農作，上述圍牆內之農地均平整無障礙，並不存在通
      行困難之事實，上訴人僅需打掉東南側或東側之部分圍牆
      ，再向主管機關聲請在灌溉溝渠上興建構造物，即可與外
      界公路聯繫；或者打掉西南側部分圍牆，即可與其自己住
      處旁之空地相連，依其平日之進出方式與公路聯絡。上開
      二種通行方式，均僅造成上訴人些微不便，卻使得被上訴
      人得以充分利用其所有之637地號土地，兩相權衡，上訴
      人主張通行被上訴人所有637地號土地之選擇，並非損害
      最小之處所及方法，應可認定。
 （3）況上訴人僅請求通行被上訴人所有637地號土地，而上訴
      人如欲從北邊與嘉163號縣道聯絡，尚須通過甲○○所有
      之638或639地號土地。而證人甲○○證稱：不同意上訴人
      通行其所有之土地等語（詳本審卷第61頁）。則上訴人縱
      本院判決將上訴人就被上訴人所有之637地號土地有通行
      權，惟上訴人所有之640、643及644地號土地，仍不能與
      嘉163號縣道聯絡，而為通常之使用。
三、綜上所述，本院斟酌兩造所有及相鄰土地之位置、形狀、面
    積、用途、使用現況等，認上訴人主張通行被上訴人所有
    637號土地，如附圖所示編號A之土地方案，並非損害最少之
    通行處所及方法。從而上訴人基於民法第787條之規定，請
    求確認上訴人就被上訴人所有之637地號土地有通行權存在
    及拆除該土地上設置之鐵架與其他設施，容忍上訴人通行之
    請求，自屬無據，不應准許。原審為上訴人敗訴之判決，於
    法並無不合。上訴人上訴意旨指摘原判決不當，求予廢棄改
    判准如上訴聲明所示，為無理由，應駁回其上訴。
四、又本件事證已臻明確，兩造其餘攻擊防禦方法及證據資料，
    核與本判決之結果並無影響，無庸一一論述，併予敘明。
五、據上論結，本件上訴為無理由，依民事訴訟法第436條之1第
    3項、第449條第1項、第78條，判決如主文。
中    華    民    國    95    年    11    月    15    日
                  民事第二庭  審判長  法  官  黃茂宏
                                      法  官  陳琪媛
                                      法  官  張育彰
以上正本係照原本作成。
本判決不得上訴。
中    華    民    國    95    年    11    月    15    日
                                      書記官  陳湘蓉


司法院資訊處製作；財團法人民間司法改革基金會備份。
